【裁判字號】    94,訴,651
【裁判日期】    951018
【裁判案由】    損害賠償
【裁判全文】
台灣彰化地方法院民事判決        94年度訴字第651號
原      告  乙○○
訴訟代理人  黃琪雅律師
被      告  甲○○
訴訟代理人  楊俊樂律師
複  代理人  楊錫禎律師
上列當事人間請求損害賠償事件，業經本院於民國九十五年十月
四日言詞辯論終結，茲判決如下：
    主    文
被告應給付原告新台幣壹拾萬元及自民國九十四年九月十四日起
至清償日止，按年息百分之五計算之利息。
原告其餘之訴駁回。
訴訟費用由被告負擔百分之一，餘由原告負擔。
本判決原告勝訴部分得假執行。但被告如於執行標的物拍定、變
賣或物之交付前，以新臺幣壹拾萬元為原告預供擔保後，得免為
假執行。
原告其餘假執行之聲請駁回。
    事實及理由
壹、程序方面：
一、按因侵權行為涉訟者，得由行為地之法院管轄。民事訴訟法
    第十五條第一項定有明文。本件原告主張被告依本院九十三
    年度裁全字第四０號民事裁定，聲請假扣押原告所有在元大
    證券股份有限公司（以下簡稱元大證券）之寶成、興富發、
    宏普建設等三檔股票，及原告往來銀行中之存款、定期存單
    、代收票據等情，業據提出上揭本院民事裁定影本附卷可憑
    ，原告主張被告向本院聲請假扣押裁定及假扣押執行致其受
    有損害，依侵權行為之法律關係訴請被告賠償，依首揭規定
    ，本院自有管轄權。至於被告持本院核發上開假扣押裁定聲
    請台灣南投地方法院執行假扣押不過生審判權競合問題（民
    事訴訟法第二十二條參照），於本院管轄權並無影響。
二、本件二造雖於民國（下同）九十五年一月十一日言詞辯論時
    合意由台灣台中地方法院管轄，惟原告向有管轄權之本院起
    訴後，依管轄恆定原則（民事訴訟法第二十七條參照），即
    不得由二造以合意變更管轄法院；且本院既有管轄權，被告
    聲請移轉台灣台中地方法院管轄，均與民事訴訟法第二十八
    條第一項所定移轉管轄之要件不合，併此敘明。
貳、實體方面：
一、原告主張：（一）緣兩造係為姊妹，而被告於九十三年一月
    間，以原告負欠其借款債務迄未清償為由，聲請鈞院以九十
    三年度裁全字第四○號為假扣押裁定，並以該裁定聲請對原
    告所有在元大證券公司之寶成、興富發、宏普建設等三檔股
    票，及原告往來銀行之存款、定期存單、代收票據等予以假
    扣押。嗣被告雖向原告提起清償借款之本案訴訟，惟於九十
    四年五月三十一日，該訴訟業經台灣高等法院台中分院以九
    十四年度上字第一三號判決本件被告敗訴，因其未提起第三
    審上訴而告確定，被告嗣依民事訴訟法第五百三十條第三項
    規定，向鈞院聲請撤銷上開假扣押裁定（鈞院九十四年度裁
    全字第二二一一號）。（二）被告對於原告並無任何債權債
    務關係存在，為被告所明知，詎其僅因投資受損，竟枉顧事
    實以原告負欠債款不予清償為由，蒙騙鈞院，向鈞院聲請假
    扣押原告之財產，茲將經過情形略述如下：１、被告雖於九
    十二年三月二十六日、同年四月十四日及五月十四日先後匯
    款新台幣（下同）一百萬元、二十七萬五千元及四十七萬五
    千元，合計一百七十五萬元至原告之帳戶，惟該等匯款係被
    告投資公司之股款，並非借予原告之借款，被告雖提起清償
    借款之訴訟，惟經台灣台中地方法院以九十三年度訴字第六
    ○七號民事判決以二造並無借貸關係存在為由判決被告敗訴
    ，被告雖提起上訴，惟台灣高等法院台中分院以九十四年度
    上字第一三號判決仍為相同之認定而駁回被告該案之上訴，
    被告並未提起第三審上訴因而敗訴確定，二造就被告匯至原
    告帳戶內之系爭款項，確係被告原投資花邊公司之股款乙節
    ，屬上開確定判決之重要爭點且經法院判決判斷，依最高法
    院四十二年台上字第一三０六號判例及八十八年度台上字第
    五五七號判決要旨，法院及當事人自均應受其拘束。２、九
    十二年三月初，花邊公司實際負責人洪瑞茂邀原告入股，每
    股股金一百七十五萬元，而被告當時雖無工作，惟閱覽花邊
    公司相關資料後，認為投資利潤不錯，但因其當時與洪瑞茂
    不認識，遂與原告商議，以原告名義入股，兩造實際各投資
    半股，即各投資八十七萬五千元，然原告因一時之間並無餘
    錢，且家庭事務繁忙，初始並未同意被告之要求；嗣被告又
    表示其願意先行墊付四十萬元，且兩造之母親亦認該公司前
    景可期，希望原告入股該公司，並言及被告亦可至該公司上
    班，並承諾其可出資三十萬元，是原告念在手足之情及兩造
    母親亦為被告說情之情況下，遂答應以自己名義入股，乃於
    九十二年三月二十七日、同年四月十五日，分別匯款一百四
    十萬元、三十五萬元，合計一百七十五萬元之股金至花邊公
    司設於台中商業銀行芬園分行之帳戶。嗣因被告於九十二年
    四月二十八日（被告於上開清償借款事件中自承伊係於該年
    五月）至花邊公司上班未久，即以其非名義上之股東，沒有
    權力、地位為由，要求原告再出讓另半股之股份，使其正式
    成為股東，故除被告前墊之四十萬元轉為其自身投資之股款
    外，被告於九十二年五月十四日再匯款四十七萬五千元至原
    告之帳戶，以補齊一股之差額；而連同被告先前於同年三月
    二十六日及四月十四日共匯一百二十七萬五千元至原告帳戶
    之金額，總計為一百七十五萬元。在同時間，因被告至花邊
    公司上班未幾，即因認「花邊」之名稱不好，而要求另以「
    霈慶國際有限公司」（下稱霈慶公司）之名稱成立公司，實
    際上則係由霈慶公司延續花邊公司對外所有業務。上述被告
    要求另以「霈慶」之名稱成立公司，被告並參與霈慶公司業
    務經營，且要求原告讓與另半股股份予伊等情，除據證人即
    花邊公司股東洪守智、洪瑞茂於該案一審法院證述明確外，
    亦有被告親筆勘算霈慶公司名稱之筆劃吉利與否、及由被告
    載明霈慶公司作業流程暨開立發票應注意事項之筆記等證物
    附於前開清償借款事件卷內可稽。是由被告匯入第三筆款項
    即四十七萬五千元前一個月（即九十二年四月十五日），原
    告早已將一股之股款即一百七十五萬元全數匯入花邊公司之
    帳戶，且被告亦已於九十二年四月二十八日到花邊公司上班
    等情以觀，被告就原告投資一股之股金早已全數繳納完畢乙
    節，自知之甚稔，是被告雖於九十二年三月廿六日匯款一百
    萬元、同年四月十四日匯款廿七萬五千元，共計一百二十七
    萬五千元至原告帳戶，惟其於九十二年五月十四日又再度匯
    款四十七萬五千元至原告之帳戶，以補齊一股股金之差額，
    足徵上開匯款係被告自身投資之股款，並非借款，要屬至明
    。３、原告於轉讓上開半股股份時，因洪瑞茂一再要求原告
    勿輕易退股，原告乃同意再另投資一股，遂於九十二年五月
    十四日又匯款五十萬元至洪瑞茂在萬泰商業銀行草屯分行帳
    戶，及於同年六月十三日向洪瑞茂之父洪守智借一百二十五
    萬元匯至霈慶公司籌備處在台灣中小企業銀行草屯分行帳戶
    ，投資霈慶公司一股；而被告則於同年七月二十二日匯一百
    九十萬元、同年月二十四日匯七十五萬元，及同年八月七日
    匯八十五萬元，合計為三百五十萬元至上揭霈慶公司籌備處
    之銀行帳戶，投資霈慶公司兩股等情，亦為被告於前揭本案
    訴訟中自承；而霈慶公司總資本額為七十萬元，有該公司章
    程可稽，且證人即會計師事務所承辦人員洪正治於前開案件
    第一審亦到庭證稱：「設立登記表及變更登記表上股東出資
    額所載的金額是代表出資的比例，．．．轉讓的調整是我幫
    他們算的，就是以七十萬除以他們講的股數，每股大約多少
    調整的，有七萬六，有八萬的，因為他們股數（九股）無法
    整除，才會有一股金額不一樣的情形」等語（見該案一審卷
    第三一三頁）；依霈慶公司設立登記表所載，兩造於該公司
    設立時之出資額，雖各登記為十五萬元（即各二股），惟依
    嗣後霈慶公司變更登記表所載，被告出資額即由十五萬元，
    變更登記為二十三萬二千元，原告支出資額則由十五萬元變
    更登記為八萬元（見該案一審卷第二二八至二二九頁），此
    亦有霈慶公司之設立登記表、變更登記表，及由霈慶公司全
    體股東於公司股東同意書上簽名、蓋章，被告亦在該股東同
    意書上親自簽名，並加註日期之『霈慶國際有限公司股東同
    意書』等可憑；是由兩造之出資比例已更正為三比一（被告
    三股，原告一股）以觀，足徵被告於霈慶公司之股份確為三
    股，且自始至終均為被告所明知；又證人洪守智於該案第一
    審亦到庭證稱：「花邊的資產轉到霈慶，花邊那一股也跟著
    到霈慶，之後到霈慶才變成兩股，後來乙○○的一股是讓與
    予甲○○，變更登記時才把出資額調整」等語甚詳（見該案
    一審卷第三一一頁）。是依被告僅匯入二股之股金即三百五
    十萬元，惟其在霈慶公司之股份卻有三股，而原告為一股，
    足見該一百七十五萬元之匯款已轉為投資於霈慶公司之股款
    ，且該一百七十五萬元之款項確係被告自身投資之股款，已
    登記在霈慶公司被告所擁有三股中之一股，並非原告向被告
    所借貸之款項甚明。（三）茲由原告業已將一股所需股金全
    數匯至花邊公司後，被告於九十二年五月十四日，始匯入最
    後一筆款項至原告之帳戶，暨被告加上原本在花邊公司之一
    股股份轉至霈慶公司後，於霈慶公司方有三股股份等情以觀
    ，被告明知其所匯一百七十五萬元之款項確係其自身投資之
    股款，已登記在霈慶公司其所擁有三股中之一股，並非原告
    向被告所借之借款，竟枉顧事實，以借款未獲清償為由，聲
    請對原告之財產為假扣押，足見被告確係故意捏造借款事實
    以聲請法院實施假扣押之手段，侵害原告之權利，應屬明知
    並有意使其發生，或預見其發生而其發生並不違背被告本意
    ；且被告以假扣押之方法就原告所有前揭股票及存款予以查
    封，致原告無從自由處分所有財產，亦係故意以背於善良風
    俗之方法加損害於原告，故被告應負侵權行為之損害賠償責
    任。（四）至於被告提出之台灣南投地方法院檢察署九十四
    年度偵續字第二二號詐欺取財等案件不起訴處分書雖載稱：
    「本件告訴人前揭投資款扣除出借予乙○○一百七十五萬元
    ，剩餘六百七十七萬七千四百元，核與被告洪瑞茂核算告訴
    人之投資額相符」云云，惟查訴外人洪瑞茂所提該核算明細
    ，如被告所言，係在前開偵查案件中所提出，其目的應係為
    釐清其與本件被告間之投資爭議，而洪瑞茂核算本件被告之
    投資明細，自係以截至本件原告退股時止，然本件兩造原各
    自以自己之名義匯至霈慶公司之金額為基準，亦即洪瑞茂係
    以霈慶公司成立時，本件兩造「名義上」投資於該公司且仍
    繼續留存之款項為計算基礎；又洪瑞茂對前開民事判決所載
    本件兩造間股份讓與乙事，亦屬知情，是洪瑞茂以霈慶公司
    之立場提出計算明細時，該一百七十五萬元之款項，自仍應
    以本件原告名義匯入計；至於本件被告以其自己之名義投資
    或以客票交予霈慶公司託收，或又借入該公司帳戶之款項，
    則共計六百七十七萬七千四百元，此乃洪瑞茂核算股東投資
    金額明細之緣由。然而，事實上該股一百七十五萬元之股金
    及六百七十七萬七千四百元，均屬本件被告自身投資之股款
    ，且本件被告於前開偵查案件中，亦一再主張其所有出資股
    款之總數為八百五十二萬七千四百元；否則，倘如本件被告
    所言，前開所指一百七十五萬元係其借予本件原告作為投資
    之股金云云為真，衡諸常情，一般人豈會一再就業已借予他
    人，且已屬他人投資之股款，仍對相對應之公司（即洪瑞茂
    所屬之霈慶公司）主張，該等款項係其總計出資款項中之一
    部分；準此，益證本件被告所辯，不足採信。（五）原告依
    民事訴訟法第五百三十一條、民法第一百八十四條規定，請
    求被告賠償原告因假扣押所受之損害五十一萬三千二百五十
    元：原告投資買賣股票乃係以營利為唯一考量，只要能有獲
    利，即會將股票處分出售，此亦為一般投資買賣股票之散戶
    之常理；而稽之原告遭假扣押前所買受之智寶電子於九十二
    年十月二十二日買進，九十三年一月五日賣出；國票金於九
    十二年十一月四日買進，九十三年一月五日賣出，以達原告
    買賣股票獲利了結目的之情以觀，益證原告確因被告對原告
    所有前開股票為假扣押之行為而受有損害。而原告所購買之
    前開三檔股票因遭被告聲請假扣押，以致原告無法適時處分
    該等股票，嗣被告雖聲請撤銷假扣押裁定，惟股價於扣押期
    間已大幅下跌，致使原告損失不訾。茲將因被告對原告所有
    前開三檔股票聲請假扣押，致股票無法出售所受之損害計算
    如下: １、寶成股票一萬股：九十三年一月十六日遭假扣押
    ，九十四年七月二十日撤銷扣押，扣押期間之最高收盤價為
    每股四十點二元，扣押撤銷時之收盤價為二十五點三元，核
    計原告因假扣押所受之價差損失為十四萬九千元（計算式：
    40.2－25.3×10000＝149000）。２、興富發股票六萬股：
    九十三年一月十六日遭假扣押，九十四年七月二十日撤銷扣
    押，扣押期間之最高收盤價為每股二十八點四元，扣押撤銷
    時之收盤價為二十二點九五元，核計原告因假扣押所受之價
    差損失為三十二萬七千元（計算式：28.4－22.95×60000＝
    32 7000）。３、宏普建設股票五千股：九十三年一月十六
    日遭假扣押，九十四年七月二十日撤銷扣押，扣押期間之最
    高收盤價為每股三十二點五元，扣押撤銷時之收盤價為二十
    五點零五元，核計原告因假扣押所受之價差損失為三萬七千
    二百五十元（計算式：32.5－25.05×5000＝37250）。４、
    總計原告所有上開股票，於扣押期間內所受損失為五十一萬
    三千二百五十元，倘若鈞院認定原告所受之損害尚不能證明
    ，請依民事訴訟法第二百二十二條第二項之規定，審酌一切
    情況，依所得心證定原告所受損害之數額。又此項被告對原
    告因假扣押所負賠償損害責任，乃本於假扣押裁定撤銷之法
    定事由而生，依民事訴訟法第五百三十一條之規定暨最高法
    院判例所示見解，原告對被告賠償請求權之成立，本即不以
    被告有何故意或過失為要件。（六）原告另依民法第一百八
    十四條、第一百九十五條規定，請求被告賠償原告因假扣押
    所受非財產上之損害五十萬元：原告遭被告無端以債務拒不
    清償為由，而對原告所有財產予以假扣押，造成原告於往來
    金融銀行之債信紀錄及信用評價等之社會上價值判斷大受影
    響，對原告信用之損害可謂至鉅。尤其，被告聲請對原告財
    產為假扣押時，其明知原告之戶籍已不設在彰化縣員林鎮○
    ○里○○路七三號原告婆家戶籍所在地，竟卻以之為原告住
    所向鈞院聲請對原告財產為假扣押，此由假扣押裁定日期為
    九十三年一月七日，惟被告於同年月二十日卻係向原告戶籍
    所在地（即台中市○○○路二一七號）之台灣台中地方法院
    提起本案訴訟足證之。而被告故意向原告婆家戶籍所在地之
    鈞院提出假扣押之聲請，無非意在使原告在婆家之名譽、地
    位受損，即欲藉此具有公示性之執行行為毀損原告名譽；而
    原告婆家親友原本對原告疼愛有加，詎因被告提出原告欠錢
    不還之不實指控，造成原告婆家親友對原告極大之不諒解，
    致原告身心因此飽受煎熬，引發焦慮證症、失眠等身心疾病
    纏身，並因而導致身體免疫系統失調，至今仍持續就醫治療
    中，且夜夜均須服用安眠藥方得入眠；亦即被告侵害原告信
    用、名譽，造成原告精神上極大之痛苦，洵屬至深且巨，至
    今猶未能痊癒，爰依民法侵權行為之法則，請求被告賠償非
    財產上之損害五十萬元。並聲明：（一）被告應給付原告一
    百零一萬三千二百五十元，及自起訴狀繕本送達翌日起至清
    償日止，按年息百分之五計算之利息。（二）訴訟費用由被
    告負擔。（三）原告願供擔保，請准宣告假執行。
二、被告則以：（一）鈞院是否為本件管轄法院，尚有爭執，蓋
    被告僅向鈞院為假扣押之聲請，實際上係由台灣南投地方法
    院及台灣台中地方法院為實際執行行為，亦在該二法院管轄
    地內查封原告之財產，因此依原告主張之侵權行為地應在南
    投或台中，而被告之住所地係在南投，不論普通管轄權或特
    別管轄權，鈞院皆非適法之管轄法院，應移轉由南投或台中
    地方法院管轄。（二）原告確分別於九十二年三月二十六日
    、同年四月十四日及五月十四日向被告借貸一百萬元、二十
    七萬五千元及四十七萬五千元，合計一百七十五萬元，有第
    一商業銀行草屯分行匯款單三紙為證；且原告亦曾自認有四
    十萬元之借款，故被告當初對原告所為清償借款之主張並非
    無據。而原告雖曾給付八千元利息予被告，惟自始未清償本
    金，是被告為保全前開債權之執行，遂於九十三年一月五日
    向鈞院為假扣押之聲請，並由鈞院以九十三年度裁全字第四
    ○號裁定在案，且以該裁定為執行名義向台灣南投地方法院
    為假扣押執行之聲請，而於九十三年一月十四日，由台灣南
    投地方法院以九十三年執全忠字第二○號執行命令，就原告
    所有在訴外人元大京華證券股份有限公司草屯分公司證券股
    份有限公司之集保股票及交割存戶，帳號：一四四九二－四
    （集中交付台灣證券集中保管股份有限公司所保管），禁止
    債務人移轉或為其他處分，第三人亦不得對債務人清償；而
    經元大京華證券股份有限公司草屯分公司陳報原告在該公司
    有「宏普」股票五五一０股、「興富發」股票六００００股
    、「寶成」股票一００００股，並扣押在案。另南投地方法
    院又委託台灣台中地方法院執行原告在第七商業銀行股份有
    限公司向上分行之存款三十四萬七千六百九十三元，有台灣
    台中地方法院九十三年執全助菊字第二二號執行命令足稽。
    （三）經查，在前開假扣押事件之本案訴訟即台灣台中地方
    法院九十三年訴字第六０七號清償借款事件中出現之九十二
    年六月三十日霈慶公司出具之股份資金證明書（事實上黃燕
    麗已證實係其於九十二年七月二十三日任董事之後開立），
    尚載明原告於霈慶公司有兩股之出資，怎麼會認為原告已於
    九十二年五月十四日已移轉其中一股予被告。且訴外人洪守
    智在該案迭證稱花邊公司為其所有，更無該股份係從花邊公
    司移轉之可言；尤其會計林美琪已證實原告有出具兩紙退股
    金收據（參見該案第一審九十三年八月二十四日言詞辯論筆
    錄第三、四頁），如其僅領回一股，當無出具兩紙退股金收
    據之可能。依此，應可證原告在霈慶公司有兩股，並確實退
    回兩股之金額無誤。而本案判決即台灣台中地方法院九十三
    年訴字第六○七號判決、台灣高等法院台中分院九十四年上
    字第一三號判決，竟僅憑非依實際出資登記之公司變更登記
    事項卡之記載，遽認原告已移轉其中一股以清償其所欠被告
    之債務，應非可採。凡此足稽被告提出請求原告清償借款之
    訴訟並非無據，僅係因為法官證據抉擇及認定之不同，而為
    被告敗訴之判決。復言之，被告於上開事件之所以敗訴，係
    因霈慶公司之實際負責人洪瑞茂及其配偶黃燕麗、父親洪守
    智，均於台灣高等法院台中分院九十四年上字第一三號案件
    審理時證稱，本件原告於九十二年五月十四日將其於霈慶公
    司之持股一股移轉予本件被告，以抵償原告對被告之借款一
    百七十五萬元等語，且為該院所是認；惟上開事實認定，並
    非無誤。又上開民事事件之證人洪瑞茂於台灣南投地方法院
    檢察署九十四年度偵續字第二二號詐欺取財等案件偵查時，
    提出之本件被告投資於霈慶公司之投資額，係扣除出借予本
    件原告之一百七十五萬元；倘若洪瑞茂於上開民事事件所為
    證述為真，斷無於偵查中既明知該借款已由本件原告移轉霈
    慶公司之持股一股以之抵償，仍將之計入本件被告之投資額
    之理，且又於公司股份在其主導下移轉後仍開立股份資金證
    明書予本件原告證明其有兩股之理。是故，被告並無原告所
    指任何明知無債權債務關係之事實，而被告確係為保全該債
    權而聲請前揭假扣押之執行，應無故意、過失可言。（四）
    又被告於前開民事訴訟前聲請假扣押以資保全，係為保護權
    利所必要之權利正當行使，殊無任何不當或故意、過失可言
    ，且被告聲請撤銷前開假扣押裁定，係為取回因該假扣押事
    件所提存之擔保金，尚非單純聲請撤銷該假扣押裁定，亦即
    非因草率聲請假扣押而事後聲請撤銷。況且民事訴訟法第五
    百三十一條之適用，必須限縮解釋為未經本案訴訟而撤銷假
    扣押裁定之情形始有適用，若因本案訴訟敗訴欲取回擔保金
    所踐行之撤銷應不包括在內，故原告依民事訴訟法第五百三
    十一條之規定，對被告請求損害賠償，自難謂與法相合。依
    此，原告仍應負證明被告有故意或過失損害其權利之責任。
    （五）原告所有宏普或寶成股票皆為長期投資而持有，其並
    無在股價最高檔時出賣遭扣押之前開三檔股票之計劃，且其
    無必於股價最高點賣出之理，除非原告能提出確實證據證明
    其曾計劃於股價最高點時賣出；況且，依前開三檔股票走勢
    圖所示，除寶成股票遭假扣時較諸撤銷假扣押時之股價稍有
    下跌外，宏普及興富發股票之股價均為上揚之情勢，故原告
    究否受有損失，誠非無疑；且容有損益相抵之問題。又如原
    告於前開三檔股票撤銷假扣押後，隨即將之出賣，則尚可因
    而獲利四十餘萬元，應無損失可言。縱認原告受有損失，則
    應以扣押時及撤銷扣押時之股價為計算標準，較為客觀合理
    。再者，依本件卷附之稅務電子閘門財產所得調卷明細表所
    示，原告所持有上開三檔股票，於九十三年度、九十四年度
    ，皆有股利所得各為二萬一千九百零七元、三萬零一百三十
    二元，共計為五萬二千零三十九元，基於損益相抵原則，亦
    應扣除之。另原告如於撤銷假扣押時已可賣出前開股票而未
    賣出，以致股價再下跌，則原告就其損害之擴大即與有過失
    ，依法應減輕損害賠償之金額。又假扣押之執行，應非所謂
    背於善良風俗之方法；且原告有無因此而受損害，其間之因
    果關係及損害額度，應由其負舉證之責；再者，原告應先證
    明其受有損害，始有適用民事訴訟法第二百二十二條第二項
    規定之餘地。（六）被告向本院聲請假扣押，係因不知原告
    已遷出彰化縣員林鎮所致，並非故意要使其名譽受損，故不
    能僅以原告家人知悉，即認被告有故意；況且假扣押執行原
    告之財產，並不會造成原告非財產上之損害。另原告所患失
    眠症狀早已存在，且其所患焦慮症狀是否係因被告所提假扣
    押事件造成，亦有疑義。綜上，足認原告所為請求，自非有
    理由等語資為抗辯。並聲明：（一）原告之訴及其假執行之
    聲請均駁回。（二）訴訟費用由原告負擔。（三）如受不利
    之判決，請准供擔保免為假執行。
三、二造不爭執之事項：
（一）被告於九十三年一月五日向本院為假扣押之聲請，並獲核
      發九十三年度裁全字第四０號民事裁定，被告據而向台灣
      南投地方法院對原告為假扣押執行之聲請，經該院於九十
      三年一月十四日以九十三年執全忠字第二十號執行命令，
      就原告所有在第三人元大京華證券股份有限公司草屯分公
      司之「宏普」股票五五一０股、「興富發」股票六０００
      ０股、「寶成」股票一００００股為假扣押執行；並囑託
      台灣台中地院假扣押原告在第七商業銀行向上分行之存款
      三十四萬七千六百九十三元。
（二）被告就本案訴訟請求原告清償借款一百七十五萬元，業經
      台灣台中地方法院九十三年訴字第六０七號判決以被告於
      九十二年三月廿六日、同年四月十四日、五月十四日各匯
      款一百萬元、二十七萬五千元、四十七萬五千元，合計為
      一百七十五萬元至原告帳戶，係其轉投資於霈慶公司之股
      款，並非借予原告之借款，而駁回被告之起訴，被告不服
      提起上訴，亦經台灣高等法院臺中分院九十四年上字第一
      三號判決採同一見解，判決被告敗訴，被告因未上訴而確
      定。
（三）被告於清償借款之本訴敗訴確定，已於九十四年七月八日
      向本院聲請撤銷假扣押裁定，經本院以九十三年度裁全字
      第二二一一號裁定准予撤銷，被告並向台灣南投地方法院
      及台灣台中地方法院聲請撤回假扣押執行。
四、得心證之理由：本件二造爭點厥為：（一）原告有無因被告
    之假扣押受有股價損失，而得依民事訴訟法第五百三十一條
    第一項規定，請求被告賠償損害？（二）被告對原告之財產
    聲請執行假扣押是否有故意或過失？原告是否因被告之聲請
    假扣押受有非財產上損害而得依民法第一百八十四條第一項
    、第一百九十五條第一項請求賠償？茲分別說明如下。
（一）原告主張所購買之上開三檔股票因遭被告假扣押，以致無
      法適時處分該等股票，嗣被告雖聲請撤銷假扣押裁定，惟
      股價於扣押期間已大幅下跌，致原告損失不訾，得依民事
      訴訟法第五百三十一條、民法第一百八十四條規定求償等
      語，被告則辯稱：民事訴訟法第五百三十一條之適用，須
      限縮解釋為未經本案訴訟而撤銷假扣押裁定之情形始有適
      用，若因本案訴訟敗訴欲取回擔保金所踐行之撤銷應不包
      括在內，況原告未舉證其所有上開股票因遭假扣押受有損
      失，縱認有損失，亦有損益相抵及與有過失問題等語。按
      依民事訴訟法第五百三十一條第一項規定，假扣押裁定因
      自始不當而撤銷，或因第五百二十九條第四項及第五百三
      十條第三項之規定而撤銷者，債權人應賠償債務人因假扣
      押或供擔保所受之損害。債權人依該法條所負賠償損害責
      任，乃本於假扣押裁定撤銷之法定事由而生，本不限於未
      經本案訴訟而撤銷假扣押之情形始有適用，被告所辯「須
      限縮解釋為未經本案訴訟而撤銷假扣押裁定之情形始有適
      用」云云，固非的論；惟若依文理解釋，只要假扣押裁定
      係因債權人之聲請而撤銷者，不問其請求是否正當，均應
      由債權人負損害賠償責任，如此解釋，將債權人之請求為
      正當之情形包括在內，不啻認為債權人正當權利之行使，
      亦為不法侵害他人之權利，顯非假扣押制度保全強制執行
      之本旨，探求立法之原意，允宜縮小解釋為假扣押裁定因
      債權人之請求為不當時有其適用。而本件假扣押執行債權
      人即被告之本案請求，已經法院判決駁回確定，已如前述
      ，正足以證明其對執行債務人即原告無正當權利存在，原
      告自得依民事訴訟法第五百三十一條規定對於被告請求賠
      償因假扣押所受之損害，惟依該法條規定，原告尚須證明
      其確因假扣押受有損害，自不待言。
（二）次按損害賠償，除法律另有規定或契約另有訂定外，應以
      填補債權人所受損害及所失利益為限。依通常情形，或依
      已定之計劃、設備或其他特別情事，可得預期之利益，視
      為所失利益，民法第二百一十六條定有明文。所謂「所受
      損害」，即現存財產因損害事實之發生而告減少，屬積極
      損害；所謂「所失利益」，即新財產之取得，因損害事實
      之發生而受妨害，屬消極損害，又「所失利益」，固非以
      現實有此具體利益為限，惟該可得預期之利益亦非指僅有
      取得利益之希望或可能為已足，尚須依通常情形，或依已
      定之計劃、設備或其他特別情事，有客觀之確定性始得稱
      之，最高法院九十三年台上字第一二二五號判決可資參照
      。本件原告主張其持有系爭股票，扣押期間股價上漲而不
      能賣出，受有價差之損失等情，惟查上市公司之股價之高
      低取決於公司之體質、獲利情形、投資人之偏好等因素，
      投資人因個人事由導致其持有之股票遭扣押，其股價在公
      開市場並不會受到影響，且依常情投資人難能事先預知何
      時為股價高點而出售獲利，原告亦未舉證證明其有預定於
      何時出售股票之計畫，自難因事後知悉之股價變化，並以
      假扣押期間屬股價高點未能賣出為由，請求被告賠償差價
      損害；況原告迄至言詞辯論終結時止，未見主張已售出系
      爭三檔股票及賣出價格較諸被扣押時之價格落差為何，且
      依台灣證券交易所股份有限公司九十五年六月廿九日函附
      系爭三檔股票自九十三年一月十六日至九十四年七月廿四
      日證券行情資料明細及價量走勢圖觀之，期間股價固然漲
      跌互見，惟除寶成股票在扣押之時點較諸解除扣押之時點
      ，股價稍有下跌之外（九十三年一月十六日扣押日之收盤
      價為三六．五元，九十四年七月廿日扣押解除日之收盤價
      為二五．五五元），餘二檔股票反而為上揚之走勢（「宏
      普」股票九十三年一月十六日收盤價為二三．八元，九十
      四年七月廿日收盤價為二四．八五元，「興富發」股票九
      十三年一月十六日收盤價十四．三五元，九十四年七月廿
      日收盤價為二三．０五元），益見原告此部分主張不可採
      信。至原告雖另於九十二年十月廿二日買進「智寶電子」
      股票，九十三年一月五日賣出，於九十二年十一月四日買
      進「國票金」股票，九十三年一月五日賣出等情，有原告
      所提元大證券股份有限公司證券存摺影本可稽，惟前述買
      賣之股票與本件系爭三檔股票無涉，尚難以原告買進賣出
      該等股票即認原告確因被告對系爭三檔股票為假扣押之行
      為而受有損害。又原告既未證明受有損害，其請求本院逕
      依民事訴訟法第二百二十二條第二項規定，審酌一切情況
      依所得心證定原告所受損害之數額云云，亦屬無據。是
      本件雖因被告之本案請求經法院判決駁回確定，繼而聲請
      撤銷假扣押裁定，惟原告既未舉證證明受有損害，則其依
      民事訴訟法第五百三十一條第一項、第一百八十四條規定
      請求被告賠償股價損失，即無理由。
（三）原告另主張被告早於聲請假扣押前即明知系爭一百七十五
      萬元款項係其自身投資之股款，並非原告向其借貸之款項
      ，猶枉顧事實，以原告借款未清償為由，聲請對原告之財
      產為假扣押等語。查：1.原告係分別於九十二年三月廿七
      日、同年四月十五日匯款一百四十萬元、三十五萬元，即
      將一股股金一百七十五萬元匯至花邊公司之帳戶乙節，為
      二造於台灣台中地方法院九十三年度訴字第六０七號、台
      灣高等法院台中分院九十四年度上字第一三號清償借款事
      件時所不爭執，而被告至九十二年四月十四日止，匯款予
      原告之數額為一百二十七萬五千元，嗣於同年五月十四日
      再匯款四十七萬五千元至原告帳戶，依被告上述匯款予原
      告之時間及數額，對照原告於前揭清償借款事件所述，即
      二造在花邊公司原各投資半股即八十七萬五千元，由原告
      向被告先借貸四十萬元，二者相加即為被告於九十二年四
      月十四止之匯款一百二十七萬五千元，又原告主張其於九
      十二年五月十四日讓與其半股予被告，經折算結果，由被
      告補貼其差額四十七萬五千元，亦核與被告於九十二年五
      月十四日匯款之數額相同，且據證人即花邊公司股東洪守
      智、洪瑞茂於台灣台中地方法院審理九十三年度訴字第六
      ０七號清償借款事件時，分別到庭證稱：「乙○○於花邊
      公司改組前投資一股，一股是一百七十五萬元，後來乙○
      ○要甲○○至公司任職（九十二年四月廿八日），甲○○
      上班不久，他說也要入股，乙○○就將他那股轉給甲○○
      」、「乙○○本來是入一股（一百七十五萬元）花邊公司
      ，但甲○○到公司上班後，說花邊不好聽才改名的，甲○
      ○到公司作出納、會計工作，後來他們自己轉讓半股，股
      資是乙○○匯入花邊公司的，乙○○把半股讓給甲○○（
      二人都有對我講），公司改為霈慶之後，甲○○就擔任霈
      慶公司的副總經理及出納，公司的登記工作都由他處理等
      語（參上開卷第一０一至一０二頁、第二０五頁），足見
      被告上開匯款係由原告出名投資花邊公司之股款，並非借
      款。2.霈慶公司成立後，原告匯款一百七十五萬元，投資
      霈慶公司一股，被告則合計匯款三百五十萬元，投資霈慶
      公司二股，此為二造於前揭清償借款事件所不爭執，又依
      證人即會計師事務所承辦人員洪正治於台灣台中地方法院
      前揭清償借款事件中到庭證稱：「（霈慶公司）設立登記
      表及變更登記表上股東出資額所載的金額是代表出資的比
      例，…轉讓的調整是我幫他們算的，就是以七十萬除以他
      們講的股數，每股大約多少調整的，有七萬六，有八萬的
      ，因為他們股數（九股）無法整除，才會有一股金額不一
      樣的情形」等語（該事件案卷第三一三頁）；證人洪守智
      於該案證稱：「…當初（霈慶公司）設立登記時我與乙○
      ○、甲○○都是十五萬，也就是都是兩股。甲○○是七月
      間才匯入資本額，…他要加入時大家都有共識，設立時他
      說資金還沒有進來，但是他要認兩股。本來乙○○是要入
      股花邊的，所以他的第一股股金都匯到花邊去，不過以後
      花邊的資產轉到霈慶，花邊那一股也跟著到霈慶，之後到
      霈慶才變成兩股，後來乙○○的一股是讓給甲○○，所以
      變更登記時，洪麗珠小姐（會計師）才把出資額調整。」
      、「因為當時只有花沒有霈慶，在霈慶乙○○的資金有兩
      股，他實際上出資兩股，所以就給他兩股的股金證明。」
      等語明確（同上開卷第三一一頁、第三一五頁），參酌霈
      慶公司設立登記卡記載，二造登記出資額原各為十五萬元
      （即各二股），嗣後於九十二年七月廿三日辦理變更登記
      ，原告出資額由十五萬元變更登記為八萬元，被告出資額
      由十五萬元變更登記為廿三萬二千元（同上開卷第二二八
      至二二九頁），上開股份變更登記係由全體股東於霈慶公
      司股東同意書上簽名、蓋章（同上開卷第二三０頁），被
      告自認其亦於該股東同意書親自簽名，並加註日期，足見
      被告當時已明確知悉股權比例調整之緣由及結果。3.綜合
      上情觀之，原告業已將一股所需股金全數匯至花邊公司後
      ，被告於九十二年五月十四日，始匯入最後一筆款項至原
      告之帳戶，暨被告加上原本在花邊公司之一股股份轉至霈
      慶公司後，於霈慶公司方有三股股份等情以觀，被告明知
      其所匯一百七十五萬元之款項確係其自身投資之股款，已
      登記在霈慶公司其所擁有三股中之一股，並非原告向被告
      所借之借款，上情於被告在九十三年一月十六日聲請執行
      假扣押原告財產時，並為被告所明知。4.被告雖辯稱：二
      造間股權之移轉，依原告所述，在九十二年五月十四日即
      已確定，為何霈慶公司於九十二年六月三十日仍出具股份
      資金證明書證明原告當時仍有二股股份，足證被告當時起
      訴並無故意過失云云，惟關於該股份資金證明書出具緣由
      已經證人洪守智證述如前2.，況該股份資金證明書並不足
      以否定被告嗣後已受讓系爭股份、且該股份已移入其在霈
      慶公司持有股份之事實。被告又抗辯：訴外人洪瑞茂於台
      灣南投地方法院檢察署九十四年偵續字第二二號案件偵查
      時提出之被告投資於霈慶公司之投資，係扣除出借予乙○
      ○之一百七十五萬元，已足證被告主張原告有欠其一百七
      十五萬元為真云云，惟查：被告提出上開偵查案件之不起
      訴處分書三、（一）1.固載有「本件告訴人前揭投資款項
      扣除出借予乙○○175萬元後，剩餘677萬7400元，核與被
      告洪瑞茂核算告訴人之投資相符」等語，然該偵查案件係
      本件被告因投資霈慶公司失利且要求退股遭拒而對霈慶公
      司負責人及總經理洪瑞茂、黃燕麗提出詐欺取財等告訴，
      本件被告於該偵查案中主張：被告洪瑞茂與黃燕麗等二人
      …共同向告訴人甲○○謊稱該事業獲利如何可觀，…使告
      訴人甲○○陷於錯誤，除先借予案外人乙○○一百七十五
      萬元作為乙○○個人之入股金外，又分三次匯共三百五十
      萬元作為告訴人甲○○部分出資之股金，後續唯恐霈慶公
      司倒閉，又投資個人持有客票（金額分別為一百九十六萬
      四千元、一百萬元）交予霈慶公司託收，嗣並匯款三十一
      萬三千四百元予霈慶公司，總計出資達八百五十二萬七千
      四百元等語，檢察官引用本件被告之主張語詞而來；又被
      告於上揭偵查案件既稱「除先借予案外人乙○○一百七十
      五萬元作為乙○○個人之入股金」，該一百七十五萬元即
      與訴外人洪瑞茂、黃燕麗無關，又何得繼稱「總計出資達
      八百五十二萬七千四百元」等語？被告於該偵案自身主張
      即有矛盾，台灣南投地方法院檢察署九十四年偵續字第二
      二號不起訴處分書亦難資為有利於被告之認定。被告又以
      訴外人黃燕麗已證實九十二年六月三十日霈慶公司出具之
      股份資金證書係其於九十二年七月廿三日任董事之後開立
      及會計林美琪於台灣台中地方法院審理九十三年度訴字第
      六０七號事件九十三年八月廿四日言詞辯論時已證實原告
      有出具兩紙退股金收據等語置辯，惟經核與事證均不相符
      是被告上開辯詞均不足取，原告此部分主張亦堪信為真實
      。
（四）不法侵害他人之名譽者，被害人雖非財產上之損害，亦得
      請求賠償相當之金額，並得請求為回復名譽之適當處分，
      民法第一百九十五條定有明文。而「名譽」為個人在社會
      上享有一般人對其品德、聲望或信譽等所加之評價，屬於
      個人在社會上所受之價值判斷。因此名譽有無受損害，應
      以社會上對其評價是否貶損為斷。準此，查封財產之強制
      執行行為，既具有公示性，客觀上即足使被查封人被指為
      債信不良，其原所建立之聲望必有減損，信譽勢必因此低
      落。若係以故意或過失而造成該信用（譽）之損害，自屬
      民法第一百九十五條所規定之名譽遭受損害（最高法院九
      十年度台上字第一八一四號判決參照）。經查被告明知系
      爭一百七十五萬元匯款係其自身投資之股款，並非原告向
      其借貸之款項，惟因投資失利即枉顧事實，以原告借款未
      清償為由，聲請對原告之財產為假扣押，對原告於往來金
      融銀行之債信紀錄及信用評等之社會上價值判斷甚受影響
      原告主張其名譽、信用因被告之查封行為而遭受損害，應
      堪認定。其據以訴請被告賠償非財產上之損害，應為法之
      所許。至原告主張因被告向其婆家戶籍地法院提出假扣押
      聲請，引起婆家親友極大不諒解，並致原告引發焦慮症、
      失眠等症狀乙節，雖據提出診斷證明一件為證，惟該診斷
      書僅能證明其就診紀錄、病因，並無法證明與被告行為間
      之因果關係，此部分尚難存信，併此敘明。又二造為姐妹
      關係，均係高商職畢業，均有股票投資如上述，原告協助
      家人經商，被告則目前為家庭主婦等情，業據二造陳明在
      卷，並有稅務電子閘門財產所得調件明細表可稽，經斟酌
      兩造之身分、地位、經濟資力及本件發生情形等實際狀況
      ，認原告請求五十萬元賠償，尚嫌過高，應予核減為十萬
      元，方屬公允，逾此數額之請求，即無理由。
（六）綜上所述，關於原告依民法第一百八十四條、第一百九十
      五條規定請求被告賠償其因名譽、信用所受非財產上損害
      ，在十萬元範圍（及自起訴狀繕本送達翌日即九十四年九
      月十四日起至清償日止，按年息百分之五計算之利息）內
      為有理由，應予准許，逾此範圍之請求為無理由，至於原
      告依民事訴訟法第五百三十一條第一項、第一百八十四條
      規定請求被告賠償股價損失部分，原告既未證明受有損害
      ，其請求被告賠償，亦無理由，均應駁回。
（七）兩造均陳明願供擔保，聲請宣告假執行或免為假執行，經
      核原告勝訴部分，判決所命被告給付之金額未逾五十萬元
      ，應依民事訴訟法第三百八十九條第一項第五款規定依職
      權宣告假執行，被告聲請亦合於法律規定，爰酌定相當之
      擔保金額宣告之；原告其餘假執行之聲請，因訴之駁回而
      失所依據，併予駁回。
五、負擔訴訟費用之依據：民事訴訟法第七十九條。
中      華      民      國  九十五  年  十  月  十八   日
                            民事第一庭  法  官  簡燕子
以上正本係照原本作成。
如對本判決不服，得於本判決送達後廿日內向院提出上訴狀。
中    華    民    國    95    年    10    月    24    日
                                        書記官  林嘉賢


司法院資訊處製作；財團法人民間司法改革基金會備份。
